【裁判字號】    98,訴,3850
【裁判日期】    981224
【裁判案由】    毒品危害防制條例
【裁判全文】
臺灣臺中地方法院刑事判決              98年度訴字第3850號
公  訴  人  臺灣臺中地方法院檢察署檢察官
被      告  甲○○
                      之4號
上列被告因違反毒品危害防制條例案件，經檢察官提起公訴（97
年度毒偵字第3375號、第4093號），因被告於準備程序中就被訴
事實為有罪之陳述，經本院合議庭裁定由受命法官獨任進行簡式
審判程序，本院判決如下：
    主  文
甲○○施用第一級毒品共貳罪，累犯，各處有期徒肆月，如易科
罰金，以新台幣壹仟元折算壹日。應執行有期徒刑伍月，如易科
罰金，以新台幣壹仟元折算壹日。
    犯罪事實
一、甲○○前因施用毒品案件，經依臺灣臺中地方法院裁定送觀
    察、勒戒後，認無繼續施用毒品之傾向，於民國89年9月21
    日執行完畢釋放；復於90年間因施用第二級毒品案件，經依
    同法院裁定送觀察、勒戒後，認有繼續施用毒品之傾向，繼
    由同法院裁定令入戒治處所施以強制戒治1年，於91年4月26
    日執行完畢，刑責部分則經判處有期徒刑6月確定。另於95
    年間因施用第一級毒品案件，經同法院判處有期徒刑9月確
    定，甫於95年8月16日縮刑期滿執行完畢。因其以身染毒癮
    而無法戒絕毒癮，乃於(一)98年7月22日22時許，在臺中縣大
    里市○○里○○路○段182巷4之4號之住處，以針筒注射之方
    式，施用第一級毒品海洛因。嗣於98年7月24日22時5分許，
    為警徵得其同意後，採集尿液送驗結果，呈嗎啡陽性反應，
    始查悉上情。(二)又於98年9月27日22時許，在上開住處，以
    針筒注射之方式，施用第一級毒品海洛因。嗣於98年9月29
    日9時10分許，為警徵得其同意後，採集尿液送驗結果，呈
    嗎啡、可待因陽性反應，始查悉上情。
二、案經臺中市警察局移送暨臺中縣警察局霧峰分局報告台灣台
    中地方法院檢察署檢察官偵查起訴。
    理  由
一、訊據被告甲○○對於前揭犯罪事實均坦承不諱，且其經警分
    別於98年7月24日22時5分許及同年9月29日9時10分許，採集
    被告尿液送驗結果，分別呈嗎啡陽性反應及嗎啡、可待因陽
    性反應乙節，亦有詮昕科技股份有限公司濫用藥物尿液檢驗
    報告及中山醫學大學附設醫院檢驗科藥物檢測中心尿液檢驗
    報告各1紙附卷可稽，足徵被告之上開自白均與事實相符。
二、又被告前因施用毒品案件，經依臺灣臺中地方法院裁定送觀
    察、勒戒後，認無繼續施用毒品之傾向，於89年9月21日執
    行完畢釋放；復於90年間因施用第二級毒品案件，經依同法
    院裁定送觀察、勒戒後，認有繼續施用毒品之傾向，繼由同
    法院裁定令入戒治處所施以強制戒治1年，於91年4月26日執
    行完畢，刑責部分則經判處有期徒刑6月確定等情，亦有本
    署刑案資料查註紀錄表及全國施用毒品案件紀錄表各1份在
    卷可參。職是，本件被告上開施用毒品犯行，距其初犯經觀
    察、勒戒執行完畢之釋放日，雖已逾5年，惟其既於上述觀
    察、勒戒執行完畢後5年內，又再犯施用毒品案件，並經法
    院判刑確定，顯見先前所實施之觀察、勒戒，尚不足以遮斷
    其施用毒品之毒癮，揆諸毒品危害防制條例第20條、第23條
    的立法理由及參照最高法院97年第5次刑事庭會議之決議，
    其本件犯行既非屬該條例第20條第3項所定「5年後再犯」之
    情形，自得逕行追訴。綜上所述，被告再犯上述施用第一級
    毒品海洛因之犯行，事證明確，洵堪認定。
三、核被告所為，係犯毒品危害防制條例第10條第1項之施用第
    一級毒品罪。被告為供施用而持有第一級毒品，其持有第
    一級毒品之低度行為，已為施用第一級毒品之高度行為所吸
    收，均不另論罪。
四、本院量刑說明：
(一)、被告有前開犯罪事實欄所載有期徒刑執行完畢，此有臺灣高
    等法院被告前案紀錄表1份在卷可稽，其於5年以內再犯本件
    有期徒刑以上之罪，為累犯，應依刑法第47條第1項之規定
    ，加重其刑。
(二)、又按毒品危害防制條例第17條第1項規定，犯第4條至第8條
    、第10條或第11條之罪，供出毒品來源，因而查獲其他正犯
    或共犯者，減輕或免除其刑。其立法用意，旨在鼓勵被告供
    出其所製造、運輸、販賣或持有之毒品來源，俾追究出該毒
    品之前手，以徹底清除毒品氾濫。查本案被告為警查獲後，
    即明確供出其施用第一級毒品海洛因之來源係案外人江世民
    ，案外人江世民並經檢察官因而查獲起訴一節，有被告於98
    年9月29日在台中市警察局所製作之司法警察詢問調查筆錄
    、臺灣臺中地方法院檢察署檢察官之98年度偵字第25202號
    起訴書在卷可證，足認被告於所犯本件之施用第一級毒品案
    件中，供出毒品來源，並因而破獲，符合毒品危害防制條例
    第17條第1項之規定，自應就其所犯施用第一級毒品罪減輕
    其刑。
(二)、本院認為正義是一個代表合理秩序，所有的法律或規則，並
    未能對每一種個別情況預料到或做適當規定，於是形式上的
    正義在各別的案件中，就可能發生扞格，這是何以所有的法
    律體系，都覺得有矯正刻板法條的需要，改善的辦法通常是
    增加斟酌考量的權利，以便按照衡平的精神解釋適用法律，
    而不嚴格膠泥法條，同時在窒礙難行的案件中，限制或控制
    它們的適用，「施行正義應本乎仁心」它的意思就是說法律
    上的正義必須根據衡平的精神，去遷就個別的案件，因為雖
    然正義可能要求司法定罪，可是因為法律固定了高度刑罰，
    但量刑時仍然有彈性，因此判決應配合特殊案情。就如死刑
    是唯一的處罰時，他本身若不容做任何適當的調節，有時反
    而會使一個有罪的人不公平地被釋放，例如在西方國家，在
    審判過程中可能因為陪審團覺得被告他的罪還不至一死，而
    使的有做犯罪行為的人被釋放了（參照Dennis Lloyd著，張
    茂柏譯《The Idea of Law法律的理念》第112至114頁）。
(三)、從歷史上觀察：
  1.我國毒品問題自清朝鴉片問題以迄今日，已百餘年困擾著國
    人，清末到民國時代中國，迄目前的台灣，國家統治者在查
    禁毒品或禁煙的手段上，經歷了對鴉片吸食者的意義從「實
    質上的病人」，轉變成法律意義下的犯人，這種「犯人」身
    份的取得，並沒有特定的侵害他人法益的危害因素，但隨著
    統治者或立法機關的主觀認定，或對於當時的鴉片吸食者在
    社會造成的影響，或為治安上因素，或為經濟因素，或為國
    力因素。隨著國家採用西方式的法律制度，鴉片吸食者轉而
    成為「西方刑事法意義的犯人」；然而，刑法的處罰除了確
    立施用毒品的危害性，國家漸漸發現刑罰所帶來的效果有限
    ，毒品施用所附隨的是難以戒治的成癮行為，僅由刑罰並無
    法改善，故有戒治的概念。戒治是一種「治療」的概念，既
    是治療，表示具有疾病的成分，不過這種疾病，並非由醫療
    人員本於專業判定，而毒品的認定是隨時空的不同予以轉換
    ，甚且在國家既然已經認定了施用毒品是一種疾病，但卻可
    因為該疾病之復發後，將病人轉換為犯人予以科處刑罰，要
    他進入監獄中隔離。在過去四十多年，我國一直採取以刑事
    制裁來鎮壓濫用麻醉藥品和其他危險藥物或毒品的政策，但
    這種對刑事制裁的依賴造成如下的後果：數萬人因此遭受
    嚴厲的刑事懲罰，而其中絕大多數人是使用者而不是販賣者
    。
    形成一個規模龐大、利潤可觀的毒品及其他違禁藥物的非
    法交易市場。這非法交易市場對有組織犯罪集團的成長和
    繁榮起到重要作用。吸毒者為了得到用於支付非法交易市
    場上高價毒品的費用而犯下大量的財產性犯罪，如竊盜、強
    盜、搶奪等類似性犯罪。龐大預算和很大一部份執法資源
    被耗費在施用毒品刑事程序過程的各個階段，但成效有限。
    因為對毒品犯罪進行調查的巨大困難，警察部分使用了大
    量令人不安的、違規的偵查手段，如違法的搜查和逮捕、警
    察圈套、電子監控，而且已經習以為常。執法的對象主要
    針對區域內身處社會邊緣之人，尤其是失業或屢再犯施用毒
    品而身染毒癮之人。使對毒品使用的原因、後果以及診治
    的研究變得毫無意義。醫學職業已被迫忽視其減輕人類痛
    苦的這一傳統定位。信賴刑事制裁的立法已經自動地、不
    假思索地將其適用範圍從毒品擴展到大麻，擴展到大量新近
    出現的對大腦有影響的藥品，也進一步惡化了原有的問題。
  2.我國不管是往昔的禁煙過程或目前所謂的毒品防制，國家統
    治者在政策上對毒品的施用行為，究竟是犯罪，抑或患病？
    不同的時期、不同統治者、不同的刑事政策，給予不同的答
    案與方案。但似乎現在已到了該如何應變以尋找去認知被規
    範對象的施用毒品者的犯人？我國現行毒品危害防制條例對
    施用毒品者的刑事政策上，乃將「實質上的病人」賦予「刑
    事法意義的犯人與形式上病人」的身分。「毒品危害防制條
    例」正式在立法理由中承認施用毒品的吸毒者，具有病人地
    位傾向，但是相關的國家機構並未採取具有病人處置的對應
    配套措施，仍是將施用毒品者送進隔離的監獄裏，造成監獄
    管理因毒品犯罪的犯人數量龐大而超越負荷。
(四)、本院所憂心忡忡、憂心惙惙者，乃現今由於施用毒品而引發
    相關連犯罪與愛滋病問題，已達到不容忽視之程度，致使施
    用毒品成癮者，已非單純刑事犯罪問題，而成為嚴重社會問
    題及公共衛生問題；國際間針對毒品問題及所致生的公共衛
    生與疾病問題，已從務實的角度重新思考施用毒品是否必須
    刑事制裁？因而有施用毒品「減害觀點」的管制政策之醫療
    處理模式在國際間興起，成為尋求解決毒品的新思維。在「
    減少毒品供給」及「減少毒品需求」兩大反毒策略或主軸仍
    無法解決施用毒品的問題之後，因為仍有多數屢戒不能的毒
    品成癮者存在，基於人道觀點，不能任其自生自滅，且因其
    無法戒毒，除了傷害自己的身心健康外，為了追尋毒品所衍
    生出的犯罪問題（因無錢吸毒而偷搶）、公共衛生問題（共
    用針頭或未具保護的性行為導致愛滋病(AIDS)、B、C型肝炎
    等傳染病傳播）、家庭及社會問題（沒有工作或無法工作所
    造成的家庭及社會成本損失），卻又是鉅大而不可忽視的。
    美國因此於1960年代初期在醫學的倡導下，首先以美沙冬（
    一譯美沙酮，Methadone）對海洛因成癮者實施維持療法，
    是為現今世界各國維持療法之濫觴。除美沙冬外，尚有可待
    因（Codeine）、丁基原啡因（Buprenorphine）等維持療法
    ，荷蘭、瑞士等國甚至還有海洛因維持療法。而為了避免共
    用針頭造成傳染病之散播，因而乃有「針頭交換計畫」甚至
    於「安全注射室的產生，各種減害方式林林總總、五花八門
    ，一時之間，似乎各種方式都是減害措施，目的無非是「減
    少毒品傷害」。其實減害的出發點必須考量「整體社會成本
    」，亦即減害的作為應先經過評估，考量其正負面的結果，
    如果整體社會成本是正向的，方可考量實施。「減害」觀念
    出現1980年代之後，作為公共衛生運動的一環，尋求並以促
    進醫療照護方式，提供以司法犯罪系統處理非法毒品使用外
    的另一選擇。這個觀念使毒品使用者從20世紀初制定法律以
    來，第一次有機會為自己講話，這也使得原來完全由司法處
    理的問題，變成醫療─司法原則，這個新的思維需有醫學理
    論進行調整，同時需要醫事人員進行監督法令。以上管制施
    用毒品政策的調整與重新認識，不禁發人省思，我國管制施
    用毒品方向是否須有所調整？以因應社會之變遷及世界趨勢
    。我國目前管制施用毒品問題與人民健康問題上，刑事制裁
    施用毒品者，並無法有效根絕毒品的氾濫，反而衍生出更嚴
    重的社會與衛生問題，社會上應以寬容態度對待施用毒品者
    ，選擇以人道並符合絕大多數人民避免遭受疾病感染的施用
    毒品政策與作法。目前毒品危害防制條例對施用毒品行為仍
    然維持入罪化，毒品成癮戒治業務涉及司法與醫療兩各自獨
    立且專業的區塊。在監所內對於處遇毒品施用者的方式，要
    求將其等通通送進勒戒處所或監獄高牆內，進行所謂的勒戒
    或刑罰，直到他們沒有再次施用傾向為止，以監所長期無充
    足預算而擁有獨立充沛的醫療資源，導致監所中醫療與司法
    處遇介入比率相差懸殊無法整合，除了隔絕外界之效果，其
    實並不具有戒毒之成效。說好聽是影響甚至降低對施用毒品
    犯整體司法矯正處遇的成效，其實就是成效不彰，政府法務
    人員、醫療人員大多知道：這種所謂「司法模式」之強迫戒
    毒模式，對施用毒品犯視其兼具病患之犯人，實證研究顯示
    成效並不彰。我國自毒品危害防制條例公布施行以來，已有
    10 年之久，回顧這10年來對施用第一、二級毒品者，由矯
    正機關以隔離式勒戒或監禁式刑罰威嚇戒斷毒癮，造成毒犯
    進出戒治所、監獄頻繁；這種以監禁式之勒戒或刑罰處遇方
    式處遇施用毒品者，迫使施用毒品者非法化，造成毒品施用
    者本身或施用者對他人更大的傷害，依據法務統計資料顯證
    明並無法發揮效果，反而浪費國家人力，物力資源。不得不
    再深層思考是否應改行對施用毒品採取人道立場之寬容政策
    ，採取有效的醫療提供模式協助毒癮病人協助毒癮治療。是
    否應把施用毒品者視為病人，不要視為犯人，也是可以斷掉
    毒梟利潤的有效方法之一，若能將施用毒品行為除罪化，改
    由醫療單位提供必要協助，包括藥品的提供、身體的治療、
    心理的復健，不但用毒者不必因買來的毒品成分不一，參有
    雜質而發生危險，其使用也會在專業人員照顧及指導下逐漸
    減低，其處理個人心理困擾的能力也會逐漸加強，再度成為
    社會上有用的人；他們也不為了躲避偵查機關的查緝，躲在
    陰暗角落共用吸食毒品，而導致疾病傳染，或為購買違法昂
    貴毒品鋌而走險，東逃西躲生活在悔恨與罪惡感之中。目前
    刑事政策上的施用毒品者司法處遇，對施用毒品者而言，對
    於政府的處遇方式，他們只能被動接受勒戒，以及施用毒品
    判刑的刑罰，在離開監所之後，週遭親友資源和網絡較多的
    人，或可試圖遠離毒品環境的誘惑並克服現實生活的困境，
    但是對於許多因為施用毒品的違法性與標籤作用，而被排擠
    在社會邊緣的人而言，其很可能陷入再度施用毒品的循環當
    中，進入監獄產生相對剝奪感，他們只是被忽略、排斥的一
    群。施用毒品者，是因為恐懼與抑鬱才接觸毒品，國家反又
    以施用毒品入罪刑罰來恐嚇他們，就如同老子所說的：「民
    不畏死，奈何以死懼之」。
(五)、刑法係以刑罰為規範社會共同生活秩序之最後手段，若以其
    他手段亦能有效防止不法行為時，不應使用刑罰手段，唯有
    在以其他手段未能有效防止不法行為時，始得使用刑罰，此
    謂之刑罰最後手段性。施用毒品成癮行為既可採行國家醫療
    手段控制或解決之，立法者對於數手段之選擇，須符合最小
    侵害原則及比例性原則，不能以立法形成自由為由，而使施
    用毒品行為規定嚴苛，形成對人民權利之過量侵害。刑罰僅
    係多種社會控制手段之一而已，並非唯一手段，且係輔助手
    段，屬於治標而已。施用毒品行為已詳如上述既屬病態行為
    ，毒品成癮者既是病人，國家法律即應採取醫療、教育、道
    德、宗教等其他舉措方案處理之，藉由擴張刑罰將施用毒品
    行為予以入罪化之立法，欲求達成遏止其他犯罪，使得原本
    應以病人視之施用毒品者，僅因刑法之立法即成為犯人，無
    非在運用刑罰之一般預防功能以嚇阻毒品之施用，挽社會於
    頹廢，不僅誇大將施用毒品行為入罪化之預防功能，也混淆
    病人與犯人的界線。漠視施用毒品者的自傷行為與病患應有
    的國家醫療關懷立場，使得被告一有施用毒品行為，即要受
    刑罰，難道沒有與刑法原則相違？台灣反毒政策背後，其實
    隱含了國家對人民使用毒品後無法掌控的恐懼，害怕人民不
    受控制，擔心年輕人終日不事生產，動搖國本，對此高度的
    惶恐，想要防制進而傾全力打壓，政策並非以施用毒品者的
    角度與立場思考，迷思檢察權、司法權及刑罰權可以有效又
    迅速解決用毒人口，以最快又最便宜的圍堵、打壓及恐嚇施
    用毒品者的方式來防制毒品，那就是將施用毒品入罪化，將
    其關入一般人民心中黑暗高牆內的監所。當國家將施用毒品
    入罪化，即是將身為施用毒品者的心情處境以及社會位置，
    污名化成為一種社會區隔的機制，讓施用毒品者轉變內化為
    夾縫中的自我，而身處在邊陲的社會空間中。國家對待施用
    毒品者，應該是以人道主義去關懷他的子民，用一種以「預
    防上癮」、「醫療治癮」來取代「防制毒品」、「監禁隔離
    」。
(六)、本件被告於本院審理中自承因施用毒品，身染毒癮，並因共
    用稀釋液而感染ＨＩＶ，亦曾因而燒炭自殺，其情真叫人心
    酸酸而淚流，又因漏斗胸開刀治療中，身體健康不佳，於本
    院開庭時尚由其母親陪同到庭，母子孤獨身影，我心傷悲，
    哀哀父母勞瘁至此，難道不是顯示出國家防制毒品上與被告
    身染毒癮之交互悲哀，難道司法沒有看見嗎？國家立法不可
    不嚴，然有司行法不可不恕，所謂：「法至於平，平者公也
    ，恕者仁也，彼不平者加之以深，不恕者加之以刻，其傷天
    地之和多矣，平恕千古立法之極則，亦千古行法之極則。律
    設大法，例順人情，法所不容姑脫者，原不容曲法以長奸，
    情尚可以從寬者，總不妨原情而略法，準情用法，庶不干造
    物之和。」本院乃認為刑罰當寬處即寬，在本案司法應寬典
    誠實面對自己犯行而認錯之被告，開啟其自新之途，於量刑
    上嚴予區別與犯後飾詞狡辯毫無悔意者，並應以行為人之責
    任為基礎，並審酌被告犯罪之動機、目的、手段、品行及犯
    罪所生之危險損害與犯罪後之態度後，本院在慎重審酌前開
    所述說明刑罰加重減輕事由，在法定量刑範圍內，從輕量刑
    ，認為科處如主文所示之刑及定應執行之刑為適當，以符合
    公理與正義，亦萬望被告珍惜此次從輕量刑之機會，能感念
    到父母親情，自勵向上，安分守己，莫逞強、做好人、學辛
    勤，不犯國法不受害。
(七)、至檢察官實行公訴時，對本件科刑意見表示，就告上開二次
    施用毒品犯刑，請各量處有期徒刑10月以上，定應執行有期
    徒刑1年6月以上，本院認為檢察官作為法律的守護人，深刻
    認識案件應力求真實與正義，因為只有公正合宜的刑罰才符
    合國家利益，惟未能斟酌被告有符合毒品危害防制條例第17
    條，以及上開本院量刑說明之事由，所為科刑意見尚屬過重
    ，併此敘明。
四、依刑事訴訟法第273條之1第1項、第299條第1項前，毒品危
    害防制條例第10條第1項、第17條第1項，刑法第11條、第47
    條第1項、第41條、第51條第5款，刑法施行法第1條之1，判
    決如主文。
本案經檢察官陳永豐到庭執行職務。
中    華    民    國    98    年    12    月    24    日
                  刑事第十三庭  法  官  劉邦繡
以上正本證明與原本無異。
如不服本判決，應於送達後10日內向本院提出上訴狀（應敘述具
體理由並附繕本），上訴於臺灣高等法院臺中分院。上訴書狀如
未敘述理由，應於上訴期間屆滿後20日內補提理由書於本院。
                                書記官  何俞瑩
中    華    民    國    98    年    12    月    24    日
附錄論罪科刑法條
毒品危害防制條例第10條
施用第一級毒品者，處 6 月以上 5 年以下有期徒刑。
施用第二級毒品者，處 3 年以下有期徒刑。


司法院資訊處製作；財團法人民間司法改革基金會備份。
